ACORDAO-COMPLETO-2396391

ACÓRDÃO 601/2020 ATA 8/2020 - PLENÁRIO

VISTOS, relatados e discutidos estes autos em que se apreciam recursos de reconsideração interpostos por Damião Carlos de Lima, ex-prefeito do Município de Cotriguaçu/MT e pela empresa J.F. Construções e Serviços Eireli - EPP contra o Acórdão 1455/2018-TCU-Plenário, ratificado pelo Acórdão 1860/2018-TCU-Plenário,
ACORDAM os Ministros do Tribunal de Contas da União, reunidos em Sessão do Plenário, ante as razões expostas pelo Relator, em:
	9.1. com fulcro nos arts. 32, inciso I, e 33 da Lei nº 8.443/1992, conhecer do presente recurso de reconsideração, para, no mérito, negar-lhe provimento;
	9.2. dar ciência desta deliberação aos recorrentes, ao interessado e ao Procurador-Chefe da Procuradoria da República no Estado do Mato Grosso.

Recurso de reconsideração interposto  contra acórdão que julgou irregulares as contas do recorrente, condenando-o em débito e aplicando-lhe multa em razão de suposto prejuízo ao erário decorrente de superfaturamento na execução de convênio cujo objeto era a execução de sistema de abastecimento de água.

Município de Cotriguaçu/MT.

3. Interessado/Recorrente:
3.1. Interessado: Fundação Nacional da Saúde (Funasa).
3.2. Recorrentes: Damião Carlos de Lima (CPF XXX.905.109-XX) e J.F. Construções e Serviços Ltda. (CNPJ 02.956.966/0001-22).

13.1. Ministros presentes: José Mucio Monteiro (Presidente), Walton Alencar Rodrigues, Benjamin Zymler, Augusto Nardes (Relator), Raimundo Carreiro, Ana Arraes e Bruno Dantas.
13.2. Ministro-Substituto convocado: André Luís de Carvalho.
13.3. Ministro-Substituto presente: Weder de Oliveira.

DAMIAO CARLOS DE LIMA

AUGUSTO NARDES

Ministro Benjamin Zymler.

Transcrevo a seguir, com os ajustes de forma pertinentes, instrução elaborada na Secretaria de Recursos - Serur (peça 102) , que teve a anuência de seu corpo diretivo (peças 103 e 104) e do Ministério Público junto ao TCU - MPjTCU (peça 105) :
"INTRODUÇÃO
1.	Trata-se de recursos de reconsideração interpostos por Damião Carlos de Lima, ex-prefeito do Município de Cotriguaçu/MT (peça 68) e pela empresa J.F. Construções e Serviços Eireli - EPP (peça 54) contra o Acórdão 1455/2018-TCU-Plenário, Ministro Relator Benjamin Zymler (peça 39) . 
1.1.	Reproduz-se a seguir a decisão ora atacada: 
ACORDAM os Ministros do Tribunal de Contas da União, reunidos em sessão extraordinária do Plenário, ante as razões expostas pelo Relator, em:
9.1. com fundamento nos arts. 1º, inciso I; 16, inciso III, alíneas 'b' e 'c'; 19 e 23, inciso III, todos da Lei nº 8.443/1992, julgar irregulares as contas dos Srs. Damião Carlos de Lima e José Roberto Fazolini e da sociedade empresária J.F. Construções e Serviços Eireli - EPP, condenando-os solidariamente ao pagamento das quantias abaixo relacionadas, com a incidência dos devidos encargos legais, calculados a partir das datas correspondentes até o efetivo recolhimento, na forma da legislação em vigor:
9.1.1. Sr. Damião Carlos de Lima e sociedade empresária J.F. Construções e Serviços Eireli - EPP:
	Data
	Valor (R$) 
	Natureza

	13/3/2009
	497.353,12
	Débito

	13/3/2009
	12.293,99
	Crédito

	13/3/2009
	63.201,77
	Crédito

9.1.2. Srs. Damião Carlos de Lima e José Roberto Fazolini e da sociedade empresária J.F. Construções e Serviços Eireli - EPP:
	Data
	Valor (R$) 

	13/3/2009
	43.862,00

9.2. fixar o prazo de 15 (quinze) dias, a contar da data das notificações, para que os responsáveis comprovem, perante o Tribunal, o recolhimento da referida quantia, acrescida dos encargos legais cabíveis, aos cofres da Fundação Nacional de Saúde, nos termos do art. 23, inciso III, alínea 'a', da Lei 8.443/1992 c/c o art. 214, inciso III, alínea 'a', do Regimento Interno do TCU (RI/TCU) ;
9.3. aplicar aos responsáveis indicados as seguintes multas individuais, com fulcro no art. 57 da Lei 8.443/1992:
9.3.1. Sr. Damião Carlos de Lima: R$ 90.000,00
9.3.2. Sr. José Roberto Fazolini: R$ 20.000,00
9.3.3. sociedade empresária J.F. Construções e Serviços Eireli - EPP: R$ 75.000,00.
9.4. fixar o prazo de 15 (quinze) dias, a contar da data da notificação, para que os responsáveis de que trata o subitem anterior comprovem, perante o Tribunal, o recolhimento das referidas quantias aos cofres do Tesouro Nacional, nos termos do art. 23, inciso III, alínea 'a', da Lei 8.443/1992 c/c o art. 214, inciso III, alínea 'a', do Regimento Interno do TCU (RI/TCU) ;
9.5. autorizar a cobrança judicial das dívidas, caso não atendidas as notificações, nos termos do art. 28, inciso II, da Lei 8.443/1992;
9.6. autorizar, desde já, caso venha a ser solicitado, o parcelamento das dívidas em até 36 (trinta e seis) parcelas mensais, nos termos do art. 217 do RI/TCU, com a incidência sobre cada parcela dos devidos encargos legais até o efetivo pagamento, esclarecendo que a falta de pagamento de qualquer parcela importará no vencimento antecipado do saldo devedor (§ 2º do art. 217 do RI/TCU) ;
9.7. determinar ao Ministério do Planejamento e à Secretaria de Coordenação e Governança das Empresas Estatais que orientem os órgãos e entidades da Administração Pública Federal a incluírem as seguintes informações nos termos de convênios, editais e contratos custeados com recursos federais:
9.7.1. os proponentes, licitantes e contratados devem respeitar os preços máximos estabelecidos nas normas de regência de contratações públicas federais, a exemplo do Decreto nº 7.983, de 8 de abril de 2013, quando participarem de licitações públicas;
9.7.2. o descumprimento das regras supramencionadas pela Administração por parte dos contratados pode ensejar a fiscalização do Tribunal de Contas da União e, após o devido processo legal, gerar as seguintes consequências: assinatura de prazo para a adoção das medidas necessárias ao exato cumprimento da lei, nos termos do art. 71, inciso IX, da Constituição; ou condenação dos agentes públicos responsáveis e da empresa contratada ao pagamento dos prejuízos ao erário, caso verificada a ocorrência de superfaturamento por sobrepreço na execução do contrato.
9.8. dar ciência da presente deliberação:
9.8.1. aos responsáveis, à Prefeitura e Câmara Municipal de Cotriguaçu /MT, à Fundação Nacional de Saúde - Funasa, ao Ministério do Planejamento, à Secretaria de Coordenação e Governança das Empresas Estatais; e
	9.8.2. ao Procurador-Chefe da Procuradoria da República em Mato Grosso, nos termos do § 3º do art. 16 da Lei 8.443/1992 c/c o § 7º do art. 209 do Regimento Interno do TCU, para adoção das medidas que entender cabíveis.  
HISTÓRICO
2.	Cuidam os autos de tomada de contas especial instaurada pela Superintendência Estadual da Funasa no Estado de Mato Grosso - Funasa/MT, em razão de suposto prejuízo ao erário decorrente de superfaturamento na execução do Convênio 2.840/2006, celebrado com o Município de Cotriguaçu/MT, cujo objeto era a execução de sistema de abastecimento de água (peça 1, p. 9/15 e 41; peça 2, p. 282) .
2.1.	Para a consecução da avença, foi previsto o aporte de R$ 1.483.200,00, dos quais R$ 1.440.000,00 estariam a cargo do concedente e o restante sob responsabilidade do município. 
2.2.	A fim de executar o convênio, o município de Cotriguaçu/MT deflagrou a Tomada de Preços 1/2007. O certame resultou na contratação da empresa J.F. Construções e Serviços Ltda., atualmente J.F. Construções e Serviços Eireli - EPP (Contrato 96/2007) , pelo valor de R$ 1.463.166,54 (peça 3, p. 8/14) .
2.3.	Por meio do Acórdão 11629/2011-TCU-Segunda Câmara, lavrado no âmbito de representação a respeito de possíveis irregularidades em convênios federais (TC Processo 022.565/2009-2) , o Tribunal decidiu determinar à Funasa/MT que, no prazo de 90 dias, instaurasse as competentes tomadas de contas especiais para quantificação dos danos causados ao erário, decorrentes de serviços pagos em duplicidade, executados fora das especificações ou não executados, em relação aos Convênios 1.102/2002 e 2.840/2006, procedendo à correta identificação dos responsáveis.
2.4.	Após a conclusão dos trabalhos, a Funasa concluiu pela existência de prejuízo ao erário correspondente ao valor original de R$ 381.451,45. A responsabilidade foi atribuída ao Sr. Damião Carlos de Lima, ex-Prefeito Municipal de Cotriguaçu/MT, Gestões 2005/2008 e 2009/2012, em virtude de os recursos e a obra serem de sua gestão, conforme juízo do tomador de contas especial.
2.5.	Submetidos os autos ao descortino deste Tribunal, após a manifestação da CGU e do Ministro da Saúde, foi autorizada a citação dos responsáveis em razão do superfaturamento detectado no âmbito da execução do convênio que derivou da contratação de serviços com preços acima do sistema referencial Sinapi; e serviços (recomposição asfáltica na Av. Henrique Xavier Rodovalho) não realizados. 
2.6.	Após o regular desenvolvimento do processo, houve a prolação do acórdão contra o qual se insurgem os recorrentes. 	 
2.7.	Houve a oposição de embargos de declaração cujo julgamento resultou no Acórdão 1860/2018-TCU-Plenário (peça 58) , que conheceu do recurso e, no mérito, o rejeitou. 
EXAME DE ADMISSIBILIDADE
3.	Reiteram-se os exames preliminares de admissibilidade (peças 71-73) , ratificado à peça 76 pelo Exmo. Ministro Relator João Augusto Ribeiro Nardes, que concluiu pelo conhecimento dos recursos de reconsideração interpostos por Damião Carlos de Lima (peça 68) e pela empresa J.F. Construções e Serviços Eireli - EPP contra o Acórdão 1455/2018-TCU-Plenário suspendendo-se os efeitos dos subitens conforme abaixo:
	a) itens 9.1, 9.1.1, 9.1.2, 9.2, 9.3, 9.3.3, 9.4 e 9.5 do Acórdão 1455/2018-TCU-Plenário, em relação à J.F. Construções e Serviços Eireli - EPP, estendendo-se o efeito suspensivo a todos os responsáveis condenados em solidariedade com o ora recorrente;
	b) itens 9.1, 9.1.1, 9.1.2, 9.2, 9.3, 9.3.1, 9.4 e 9.5 do Acórdão 1455/2018-TCU-Plenário, em relação ao Sr. Damião Carlos de Lima, estendendo-se o efeito suspensivo a todos os responsáveis condenados em solidariedade com o ora recorrente. 
EXAME DE MÉRITO 
4.	Constitui objeto do presente recurso, verificar se ocorreu superfaturamento na execução do Convênio 2.840/2006 e se o Sr. Damião Carlos de Lima e a empresa J.F. Construções e Serviços Eireli - EPP são responsáveis pela irregularidade. A fim de afastar o achado e a responsabilização, são apresentados os seguintes argumentos:
	a) nulidade processual pela inexistência do litisconsórcio passivo necessário com o órgão concedente;
	b) inocorrência de sobrepreço pela não adoção do referencial do Sinapi;
	c) autorização do concedente para a realização dos serviços, com o consequente afastamento do débito;
	d) inexistência de valor mínimo para a instauração de TCE;
	e) ausência de responsabilidade dos recorrentes. 
A) Nulidade processual pela inexistência do litisconsórcio passivo necessário com o órgão concedente 
5.	O Sr. Damião Carlos de Lima e a empresa J.F. Construções e Serviços Eireli - EPP dizem que o relator reconheceu que os agentes da Funasa contribuíram decisivamente para ocorrência da utilização de preços praticados no mercado local (nexo de causalidade entre o suposto erro de aprovação do projeto e o dano) , ocasionando por derradeiro o suposto sobrepreço (peça 68, p. 3 e 4 e peça 54, p. 8) . 
5.1.	Os recorrentes afirmam que o Município norteou a realização do projeto, conforme preços regionais pré-aprovados pelo órgão concedente (peça 68, p. 4 e peça 54, p. 13) . 
5.2.	O Sr. Damião Carlos de Lima alega que o órgão concedente foi o principal responsável pela irregularidade (peça 68, p. 6) . 
5.3.	A empresa J.F. Construções e Eirelli - EPP diz que os autos em apreço trazem provas concretas de que a Funasa analisou os preços e atestou que eles eram compatíveis com os valores regionais para execução da obra (peça 54, p. 10-13) . 
5.4.	Assim, caso se entenda que houve dano, considera que os agentes da Funasa, foram, no mínimo, negligentes e imprudentes ao analisar o projeto e aprová-lo sem observância das regras contidas na Lei 11.514/2007 - LDO (peça 54, p. 15) . Há, portanto, nexo causal entre o erro imperdoável e o dano supostamente provocado (peça 54, p. 15) . 
5.5.	O Sr. Damião Carlos de Lima defende que os demais litisconsortes obrigatórios podem vir a responder de forma consolidada e esclarecer, definitivamente, a legalidade da execução do objeto do convênio, bem como responder solidariamente junto com os demais corresponsáveis, o que melhor satisfaria o interesse público, que não é disponível a quem quer que seja (peça 68, p. 5) . Para o recorrente, o Estado tem o dever de garantir que todos respondam pela sua parcela de culpa (peça 68, p. 7) . 
5.6.	Assim, a importância do litisconsórcio necessário está intrínseca à ampla defesa e ao contraditório (peça 68, p. 9) .
5.7.	A empresa J.F. Construções e Eirelli - EPP registra que a perspectiva de não autorizar a oitiva dos demais litisconsorte em razão da demora beneficia tão somente a União, a Funasa, os agentes da Funasa, mas não as outras partes envolvidas (recorrente, gestor, etc) . Tal fundamento desprestigiaria o princípio da verdade real (peça 54, p. 15-16) . 
5.8.	Destaca que o direito de regresso de quem tiver satisfeito o ressarcimento contra os demais corresponsáveis somente será possível e efetivo se houver condenação de todos os corresponsáveis, pois, só assim, em juízo, poderá, aquele que satisfizer a reparação, regressar contra todos os corresponsáveis, que necessariamente precisam restar condenados à reparação solidária (peça 54, p. 16) . 
5.9.	Diz que o TCU não pode dispor do interesse público para afastar os gestores da Funasa, sob pena de nulidade (peça 54, p. 16-17) . 
5.10.	Assevera que a reparação do dano é imprescritível. Dessa forma, o decurso temporal não representa concreta ou presumidamente um prejuízo para reparação em questão (peça 54, p. 17) . 
5.11.	O Sr. Damião Carlos de Lima afirma que em todas as esferas jurídicas há a previsão do litisconsorte necessário: Processo Civil, Processo Penal, Processo Trabalhista, etc. Questiona por que seria diferente no processo administrativo de tomada de contas especial (peça 68, p. 7) .
Análise
5.12.	No presente processo, verifica-se que a Funasa realizou análise técnica do projeto de ampliação do sistema de abastecimento de água de Cotriguaçu/MT, objeto do convênio e, conforme parecer elaborado pelo Sr. Márcio Souza Faria, em 6/8/2007, atestou que 'os preços apresentados estão de acordo com os praticados na região e de acordo com a referência da FUNASA' (peça 1, p. 47) . 
5.13.	Dessa forma, o técnico comparou os preços propostos pelo município com a referência da Funasa. 
5.14.	Conforme afirmam os recorrentes, o Ministro Relator verificou que a Funasa violou as normas de regência e aprovou indevidamente o orçamento estimativo do objeto da avença com preços acima do Sinapi, e, dessa forma, caberia o chamamento do servidor que realizou a análise técnica da proposta de convênio, dada a sua participação no nexo causal do dano ao erário (peça 40, p. 8) .
5.15.	Entretanto, considerando o estágio avançado do processo, o transcurso de tempo decorrido desde a ocorrência dos fatos, compreendeu que o feito poderia prosseguir unicamente com os responsáveis já arrolados (peça 40, p. 8) .
5.16.	Os recorrentes alegam que se trata de litisconsórcio necessário e a não observância compromete a defesa e acarreta nulidade. 
5.17.	A argumentação já foi devidamente rechaçada, conforme se observa da análise dos embargos de declaração (peça 59, p. 4) :
15. Segundo o art. 114 do Código de Processo Civil, 'o litisconsórcio será necessário por disposição de lei ou quando, pela natureza da relação jurídica controvertida, a eficácia da sentença depender da citação de todos que devam ser litisconsortes'. 
15. Dito isso, verifico que a Lei Orgânica do TCU não estabelece nenhuma situação de litisconsórcio obrigatório, na verificação da responsabilidade financeira por prejuízos causados ao erário, especialmente entre agentes públicos que tenham participado da cadeia causal dos fatos. 
16. Ademais, não há relação jurídica entre os agentes do concedente e do convenente que estabeleça uma situação de solidariedade e, por consequência, de citação conjunta para fins de condenação em débito perante o TCU. 
5.18.	Assim, verifica-se que não existe amparo na legislação de regência, diferentemente de outras esferas jurídicas mencionadas pelo recorrente, não havendo que se falar em disposição do interesse público. 
5.19.	No TCU, a solidariedade passiva constitui benefício do credor, que pode exigir de um ou de todos os devedores a integralidade da dívida (arts. 275, 282 e 283 do Código Civil) . Não havendo litisconsórcio necessário, não é direito subjetivo do devedor citado exigir a citação dos demais responsáveis solidários (Acórdão 2199/2015-TCU-Plenário, Ministro Relator José Jorge) . Nesse sentido são várias as deliberações desta Corte de Contas, a exemplo dos Acórdão 1337/2017-TCU-Plenário, Ministra Relatora Ana Arraes, Acórdão 2825/2017-TCU-Primeira Câmara, Ministro Relator Walton Alencar Rodrigues, 789/2012-TCU-Plenário, 9.694/2011, 5.297/2013 e 368/2014, esses últimos da 2ª Câmara.
5.20.	Além disso, não há prejuízo processual e aos interesses do recorrente permanecer isoladamente no polo passivo do processo.
5.21.	Isso porque a aferição de eventual violação do princípio constitucional do devido processo legal requer o exame da circunstância concreta, porquanto as garantias de natureza processual destinam-se a proteger pessoas de valores reais e não constituem fim em si mesmas. Dito isto, a impugnação de atos decisórios do TCU, com fundamento na violação dos consectários da ampla defesa e do contraditório, dependeria da demonstração de ter havido intransponível obstáculo à incidência do direito objetivo ou material, com prejuízo ao interessado.
5.22.	O litisconsórcio necessário tem a ver com a indispensabilidade de formação do polo passivo por todos os sujeitos do processo, caso em que, seja por disposição de lei ou pela natureza da relação jurídica, ao autor não reste opção que não a da formação do litisconsórcio. Não é a situação que ora se examina. 
5.23.	No presente processo, as condutas dos recorrentes foram individualizadas e utilizaram dos meios de defesa previstos em lei: alegações de defesa, embargos de declaração e o recurso que ora se examina. 
5.24.	Ressalta-se que os responsáveis eventualmente excluídos do processo de controle externo não estão isentos do dever de recompor os cofres públicos pelos prejuízos que causaram. 
5.25.	Tanto assim, que o recorrente pode propor ação judicial regressiva contra os outros possíveis responsáveis, conforme reconhece a ampla jurisprudência desta Casa (Acórdão 2825/2017-TCU-Primeira Câmara, Ministro Relator Walton Alencar Rodrigues, 2.591/2016 - TCU - Plenário, Ministro Relator Benjamin Zymler e 6.398/2015 - TCU - 2ª Câmara, Ministro Relator Vital do Rêgo) . 
5.26.	Dessa forma, não há que se falar em prejuízo à defesa e nulidade processual.
B) Inexistência de sobrepreço
6.	O Sr. Damião Carlos de Lima alega que há contradição no acórdão combatido, pois o Relator aponta a possibilidade de variação de preço entre o aplicado no local quanto ao estabelecido pelo Sinapi e mesmo assim contradiz tal argumentação em sua conclusão (peça 68, p. 9) .
6.1.	Defende a singularidade do presente caso a fim de justificar a não adoção do Sinapi: município de Cotriguaçú está a 1.100 km da Capital do Estado do Mato Grosso, numa região isolada, de mata densa, de difícil acesso e quase todo o trajeto não tem pavimentação (peça 68, p. 12-13) . Assim, pela dificuldade de acesso e logística ocorre um adicional de preço para qualquer produto ou prestação de serviço. Inclusive, há produtos que custam 1000% mais caro que na capital do Estado. Destarte, é impossível e inexequível que se aplique a tabela Sinapi como referência para a precificação do Convênio 2.840/2006 (peça 68, p. 17) . 
6.2.	Diz que o art. 8º do Decreto 7.983/2013 estabelece a possibilidade de adequar valores unitários identificados a partir do sistema referencial em função de variações locais ou técnicas (peça 68, p. 16) . Transcreve excertos de julgados do TCU que se utilizaram de outros referenciais (peça 68, p. 10-11) .
6.3.	Afirma que a Prefeitura de Cotriguaçú-MT, à época da celebração do Convênio 2.840/2006, apresentou suas justificativas de preços ao órgão concedente e este autorizou a condução do projeto com as precificações regionalizadas, conforme consta da análise técnica (peça 68, p. 16) . 
6.4.	A empresa J.F. Construções e Eirelli - EPP alega que retroagir a análise dos preços impondo a aplicação do Sinapi quando este não era disponibilizado publicamente é meio perverso de enriquecimento ilícito da Administração Pública, que visa se ressarcir de valores que não tem direito, invadindo o patrimônio legítimo e de direito da recorrente, penalizando injustamente o gestor que não é técnico e nem foi negligente, porquanto amparado em parecer técnico (peça 54, p. 14) . 
6.5.	Argumenta que agiu de acordo com as regras previstas no edital e do projeto básico e destaca que nenhum dos instrumentos determinava a observância dos preços do Sinapi, sendo sua proposta regular (peça 54, p. 28-29) . 
6.6.	Destaca que a precificação estava justificada, tendo em vista que realizada sob a perspectiva de elementos colhidos em visita técnica ao local da obra, como bem restou demonstrado nos fundamentos de aceitação e aprovação do projeto por parte da Funasa. Além disso, afirma que a Lei 11.439/2006 não alcança o projeto básico em questão (peça 54, p. 30) . 
6.7.	Diz que tal lei (LDO) é uma diretriz para elaboração do orçamento de 2007 (peça 54, p. 30) .
6.8.	Ademais, ressalta que a Lei 11.451/2007 - LOA é datada de 7 de fevereiro de 2007. Considerando que o mês base da proposta foi janeiro de 2007, seus preços ainda não estavam sujeitos às regras orçamentárias de 2007 (peça 54, p. 31) . 
6.9.	Na mesma linha, delineia que, além de o convênio ter sido assinado em 2006, o empenho ocorreu em 13/12/2006, ao passo que a Lei 11.439 é de 29/12/2006 (peça 54, p. 32) . 
6.10.	Destaca que a Caixa ainda não disponibilizava as tabelas de referência do Sinapi em janeiro de 2007, pois tais exigências somente passariam a vigorar quando o orçamento, que daria efetividade à LDO, fosse aprovado e entrasse em operação (peça 54, p. 33) . 
6.11.	Afirma que o Sinapi era incompleto, pois a ordem legal era recente, o que demandava acréscimos e inovações em sua estrutura (peça 54, p. 34) 
6.12.	Questiona: como é possível exigir aplicação do Sinapi por parte da empresa sabendo que o projeto estava aprovado pela Funasa e esta, em momento algum da execução, em todas as oportunidades que teve de avaliar o projeto não se manifestou quanto a irregularidade dos preços nele fixados e da proposta da recorrente? Aliás, como bem demonstrado, estava convicta de que os preços eram compatíveis com suas normatizações técnicas para obras de saneamento (peça 54, p. 14) . 
6.13.	Assim, não houve atuação irregular, com má-fé ou intenção de causar dano ao Erário (peça 54, p. 14) . 
6.14.	Defende que não ocorreu dano, vez que o projeto básico refletia preços regulares amparados por regras atinentes à obra de saneamento observadas pelo órgão concedente no momento que autorizou o convênio e aprovou o referido projeto (peça 54, p. 15) . 
6.15.	Diz que a Funasa reconheceu ao TCU que deveria ter utilizado como referencial o Sinapi. Entretanto, destaca que o reconhecimento da obrigatoriedade do Sinapi seria na aprovação do projeto ou da assinatura do convenio, não após o apontamento do suposto sobrepreço (peça 54, p. 18) . 
Análise
6.16.	No presente processo, para fins de cálculo de sobrepreço, o TCU utilizou como referência planilha da CGU (peça 3, p. 114/115 e peça 6, p. 54/55 e peça 9, p. 4) . 
6.17.	Como referencial de preços, adotou-se a tabela Sinapi para Cuiabá com data base janeiro/2007, haja vista a apresentação da proposta na licitação, que originou o Contrato 96/2007, ter ocorrido em 22/1/2007 (peça 6, p. 39) .
6.18.	Além disso, utilizou-se BDI (bonificação e despesas indiretas) paradigma igual a 28,22% (peça 9, p. 5) . Ainda, as quantidades executadas foram obtidas com base nas medições do contrato em tela (peça 6) . As composições de serviços que tiveram que ser adaptadas foram acostadas à peça 4, p. 3/8. Com essas considerações, o percentual analisado do orçamento, em relação ao total pago, atingiu 80,97% (peça 4, p. 2) .
6.19.	Os recorrentes defendem a não utilização do Sinapi como referencial, em razão das especificidades da obra, da ausência de previsão no edital, de a Lei 11.439/2006 não alcançar o projeto básico em questão e não haver a disponibilização das tabelas de referência do Sinapi.
6.20.	A argumentação não deve ser acatada. 
6.21.	Primeiramente, deve-se destacar que o acórdão condenatório considerou a especificidade da obra quanto ao seu local, consoante as seguintes ponderações (peça 40, p. 4-5) :
18. Com relação à influência da distância entre o local das obras e o Município de Cuiabá, onde os preços do Sinapi são referenciados, de fato, é preciso acrescentar os custos de transporte dos insumos, desde a capital do estado, a fim de se obter uma referência adequada dos preços dos serviços analisados. Considerando que, em regra, os principais insumos são adquiridos na capital e, no caso, a referência adotada foi o Sinapi de Cuiabá, julgo razoável acrescentar o transporte comercial dos tubos que integram os itens integrantes da amostra. 
19. Quanto ao assunto, verifico que o Sinapi não contempla item de transporte comercial para longas distâncias, como a verificada no caso em análise. Sendo assim, na falta de referência no sistema oficial recomendado pela LDO vigente à época dos fatos, entendo adequado usar o Sicro como fonte subsidiária, tendo em vista o seu uso disseminado em obras rodoviárias, sua aceitação pela jurisprudência do TCU e, principalmente, sua incorporação como sistema oficial de referência nas normas posteriores.
 (...) 
23. Com isso, julgo pertinente abater o custo total de transporte dos insumos da amostra - R$ 7.526,28 e 4.767,71, totalizando R$ 12.293,99, conforme as tabelas do item anterior - do superfaturamento calculado pela Secex/MT - R$ 515.711,35 -, a fim de compensar as despesas adicionais havidas nessa rubrica e, assim, tornar mais aderente com a realidade o uso da tabela do Sinapi de Cuiabá/MT.
6.22.	Não há que se falar em existência de contradição na deliberação combatida, pois a não utilização do Sinapi, quanto aos custos de transporte e dos insumos, se deu por não contemplar o item transporte comercial para longas distâncias. Dessa forma, foi utilizado outro referencial oficial vigente à época dos fatos (Sicro) . 
6.22.	Os recorrentes mencionam art. 8º do Decreto 7.983/2013, a fim de justificar a possibilidade de adequar valores unitários identificados a partir do sistema referencial em função de variações locais ou técnicas. 
6.23.	Sobre o assunto, deve-se mencionar que o parágrafo primeiro do art. 115 da Lei 11.439/2006, também previa tal possibilidade.
6.24.	Entretanto, em ambos os dispositivos se exige a comprovação da situação peculiar e os recorrentes não trazem provas de outras especificidades a fim de afastar a utilização do Sinapi como referencial para os demais custos verificados.  
6.25.	Também não devem ser acatados os argumentos de que houve a aplicação retroativa do Sinapi e que não seria cabível a sua utilização.
6.26.	A irregularidade atinente à não utilização do Sinapi como referencial, no convênio em estudo, já havia sido observada pelo TCU, consoante se verifica da determinação à Funasa/MT, contida no item 1.6.1.1.3.1 do Acórdão 6522/2013-TCU-Segunda Câmara:
1.6.1.1.3. em relação ao superfaturamento identificado no Convênio 2.840/2006, as seguintes modificações na estimativa do superfaturamento apresentada no 'Relatório de análise de evidências' anexado ao Ofício 1.973/12-GAB/SUEST-MT, de 3/10/2012 (itens 26, 40 e 41) :
1.6.1.1.3.1. adote como referência para comparação de preços o mês da apresentação das propostas na licitação, pois a data-base do contrato, inclusive para efeito de eventuais reajustes, é a data da apresentação da proposta, ressalvada a hipótese excepcional de o contrato ter sido firmado com base em preços orçados em data posterior; 
1.6.1.1.3.2. utilize os preços e composições do Sinapi como referência, em detrimento dos parâmetros utilizados no Parecer Técnico 02/2008 (TCPO/PINI com adaptações) , inclusive para os serviços 'fornecimento e assentamento de tubo PVC/PBA classe 12, DN 50 mm'; 'escavação e reaterro mecanizado da vala para assentamento das tubulações'; 'fornecimento e assentamento de PVC/PBA classe 12, DN 100 mm' e 'fornecimento e assentamento de PVC/PBA classe 12, DN 75 mm', em obediência ao art. 115 da Lei 11.439/2006 (LDO 2007) , salvo condições especiais devidamente comprovadas nos termos do §1º do referido dispositivo;
6.27.	Desde a LDO 2003 (Lei 10.524/2002, art. 93) , o Sinapi passou a ser o indicador oficial para aferição da razoabilidade dos custos das obras públicas executadas com recursos federais.
6.28.	Dessa forma, a LDO/2007 (Lei 11.439/2006) e a LDO/2006 (Lei 11.178/2005) determinavam a utilização do sistema (art. 115 e 112 dos normativos, respectivamente) , não havendo como ser acatado o argumento de que a observância do referencial não se aplicava ao Convênio 2.840/2006.
6.29.	Quanto à alegação de que o Sinapi não era disponibilizado à época da licitação em tela, o Ministro Relator, escorreitamente, ponderou que (peça 40, p. 10) :
60.Ainda que os dados do aludido sistema somente tenham sido tornados públicos na internet em 2009, o município e a empresa poderiam ter solicitado cópia das tabelas de referência junto à Caixa Econômica Federal, a qual tinha obrigação de fornecê-los, por força do disposto na parte final do multicitado art. 115 da LDO/2007 - ' (...) que deverá disponibilizar tais informações na internet'. 
61. Com isso, não tendo havido prova da recusa da Caixa de eventual solicitação formulada pelas partes, rejeito o argumento ora apresentado. 
6.30.	No que toca à alegação de que teria atuado com respaldo na aprovação do projeto e dos preços pela Funasa e que cumpriu o pactuado no contrato deve-se asseverar que o Ministro Relator concluiu que a Funasa violou as normas de regência e aprovou indevidamente o orçamento estimativo do objeto da avença com preços acima do Sinapi (peça 40, p. 8) . 
6.31.	Entretanto, tal conclusão não afasta a responsabilidade do gestor e da empresa. Isso porque havia a responsabilidade de o convenente praticar preços de acordo com os de mercado, nos termos estabelecidos na LDO. Em relação à empresa, deveria apresentar proposta de acordo com as normas de regência. 
6.32.	Ademais, conforme ressaltado pelo Ministro Relator, o TCU tem vários julgados em que houve a responsabilização de empresas que obtiveram proveito de orçamentos superestimados, elaborados por órgãos públicos contratantes. A título de exemplo, citou-se os Acórdão 454/2014-TCU-Plenário, da lavra do Ministro Substituto Augusto Sherman Cavalcanti, e 619/2015-Plenário, relatado pelo Ministro Vital do Rêgo (peça 40, p. 12) .
6.33.	Ainda quanto ao assunto, destacou-se entendimento recente do Supremo Tribunal Federal, em decisão proferida no âmbito do Mandado de Segurança 29.599, impetrado contra ato do TCU que condenou empresa a devolver valores ao erário em razão de superfaturamento de preços (peça 40, p. 12) . Assim, como no presente processo, a devolução dos valores a que foi condenada a impetrante [empresa] seria decorrente de ilegalidade apurada pela Corte de Contas, configuradora de dano ao erário, não existindo, portanto, modificação de cláusula econômico-financeira do contrato. 
6.34.	Deve-se ressaltar, por fim, que o Ministro Relator considerou correto abater do débito os créditos alusivos aos reajustamentos não concedidos, segundo a metodologia de cálculo da unidade técnica (peça 40, p. 11) . 
C) Autorização do concedente para a realização dos serviços 
7.	O Sr. Damião Carlos de Lima diz que como definido nos termos do Relatório de Demandas Externas 00190.502356/2010-73 (peça 3, p. 153) , para evitar que os recursos financeiros fossem utilizados em duplicidade, o Município de Contriguaçú obteve autorização da Funasa para aplicá-los na arborização e iluminação de toda a área da estação de tratamento, bem como na região na qual se localiza a captação de água (peça 68, p. 18) .
7.1.	A empresa J.F. Construções e Eirelli - EPP esclarece que o próprio gestor afirmou em sua defesa que houve permuta de serviços (peça 54, p. 19) . 
7.2.	Sobre o argumento de que existiu contrato verbal, a empresa defende que se a permuta não era permitida ou não foi formalizada, isso não serve de fundamento para a Administração negar os serviços de arborização e iluminação de toda a área da estação de tratamento (peça 54, p. 20) . Dessa forma, o fato de a Administração não ter formalizado não a isenta de indenizar a recorrente pelo que executou (peça 54, p. 20) . 
7.3.	O Sr. Damião Carlos de Lima diz que não houve desvio de finalidade e os recursos foram gastos no objeto do Convênio 2840/2006 (peça 68, p. 18) . 
7.4.	A empresa alega que, se há dúvida quanto ao serviço prestado, a melhor forma de elucidá-la seria autorizar a prova pericial (peça 54, p. 21) . Destaca que a prova pericial foi negada de forma genérica sem o enfrentamento do tema, o que representa cerceamento de defesa, com violação direta das garantias constitucionais do devido processo legal, contraditório e da ampla defesa (peça 54, p. 21) . 
7.5.	O ex-Prefeito relata que o Município não utilizou todo o valor do referido item, sendo restituído ao concedente parte dos recursos do convênio, como demonstrado no próprio relatório técnico, restando indevida a glosa de todo o valor apontado (peça 68, p. 18) . 
7.6.	Defende que, pela própria instrução do Ofício 1200/2016- TCU/Secex-MT, evidencia-se que houve remanejamento do valor correspondente ao item inexecutado, não havendo desvio de recursos para aproveitamento próprio dos representados ou de terceiros (peça 68, p. 18) .
7.7.	Assim, não há que se falar em dano ao Erário (peça 68, p. 20) . 
Análise
7.8.	De acordo com o afirmado pelo recorrente, a própria municipalidade confirmou a irregularidade à CGU, conforme registro no Relatório de Demandas Externas 00190.502356/2010-73 (peça 3, p. 153) . 
7.9.	A CGU descreveu os motivos que embasam a afirmação de inexecução de serviços de recomposição asfáltica na Avenida Henrique Xavier Rodovalho com recursos do convênio em análise (peça 3, p. 149/154 e 156/160) . Veja-se que o débito correspondeu ao valor de R$ 43.862,00 e se referiu à parcela de recursos de origem federal (peça 35, p. 24) . 
7.10.	Diferentemente do que afirma a recorrente, o valor devolvido não foi considerado para fins de cálculo do débito, consoante se depreende da tabela constante à peça 35, p. 23. O cálculo do débito considerou a área de recomposição asfáltica que deveria ter sido executada e a extensão da avenida na qual a tubulação de água foi assentada (peça 9, p. 7) . Portanto, não houve indevida glosa. 
7.11.	Concluiu-se que os serviços de recomposição asfáltica não foram executados na mencionada avenida por meio do Contrato 96/2007 - Convênio 2.840/2006, haja vista o município de Cotriguaçu ter firmado com o Ministério das Cidades os Contratos de Repasse 226.627-44 e 242.001-10, que contemplaram o refazimento do pavimento asfáltico e a implantação de rede de drenagem urbana de águas pluviais na Avenida Henrique Xavier Rodovalho (peça 3, p. 151-152) .
7.12.	No que toca à autorização da Funasa para aplicar os recursos referentes a serviços de recomposição asfáltica nos serviços de arborização e iluminação, conforme bem registrou o Ministro Relator 'a suposta anuência do concedente para a alteração do objeto não implica que a municipalidade estivesse dispensada de cumprir as regras formais inerentes aos contratos administrativos.' (peça 40, p. 13) . A permuta não foi devidamente formalizada no instrumento contratual, que não há aditivo a ampará-la.
7.13.	Ademais, não foram apresentados documentos que comprovassem a compensação da inexecução dos serviços de recomposição asfáltica na Avenida Henrique Xavier Rodovalho com a execução de outros serviços, conforme alegado pelo recorrente.
7.14.	Deve-se asseverar que, caso houvesse perícia para evidenciar a execução física dos serviços de arborização e iluminação, tal meio de prova e a evidência de sua consecução não afastariam a irregularidade, devido a inexistência de comprovação por meio de documentos financeiros que demonstrassem o nexo de causalidade entre as despesas efetuadas e os recursos do convênio. 
7.16.	Diferentemente do que afirma a empresa recorrente, o pleito de realização de perícia não foi indeferido de forma genérica. Verifica-se, no Voto do acórdão combatido, que o Ministro Relator acolheu o exame da unidade instrutiva. Esta, escorreitamente, asseverou que é do responsável o ônus de provar a boa e regular aplicação dos recursos federais utilizados, de acordo com o parágrafo único, art. 70 da CRFB (peça 41, p. 13) . Ademais, ressaltou que (peça 41, p. 14) :
a contratada não apresentou provas de que tenha efetivamente acordado a permuta (não apresentou aditivo contratual assinado pela municipalidade, tampouco apresentou aditivo ao Plano de Trabalho aprovado pela Funasa) , tampouco apresentou provas de que tenha efetivamente realizado os serviços (não apresentou medição dos serviços, com o devido atesto do fiscal responsável) .
7.17.	Dessa forma, não deve ser acatado o argumento de existência de cerceamento de defesa em razão do indeferimento da realização de perícia. 
7.18.	As alegações de que não ocorreu desvio de recursos para aproveitamento próprio dos representados ou de terceiros, bem como de que houve a restituição de saldo dos recursos aoconcedente, também não afastam o débito.  Tal montante não considerou o valor devolvido e se justifica pela inexistência de elementos robustos que evidenciem a realização dos serviços de arborização e iluminação, e o nexo causal entre esses e os recursos do convênio
D) Valor mínimo para instauração da TCE 
8.	O Sr. Damião Carlos de Lima defende que não há valor para a instauração da TCE (peça 68, p. 21) . Isso porque o item da recomposição asfáltica, que o recorrente não concorda existir, teve o valor de R$ 45.481,03 (peça 68, p. 21) . 
Análise
8.1.	A argumentação não deve ser acatada. 
8.2.	Na fase interna da TCE, a Funasa/MT notificou o responsável em 20/2/2015 (peça 2, p. 228) pelo valor atualizado de R$ 960.066,12, incluindo-se débitos referentes ao superfaturamento por preços acima do Sinapi (valor original: R$ 412.124,42) e inexecução de serviços de retirada e recomposição asfáltica (valor original: R$ 23.010,15) , perfazendo valor original total de R$ 435.134,57, com data base em 13/3/2008 (peça 2, p. 130/132) , somando-se os dois débitos (peça 2, p. 214/229) . Os cálculos do superfaturamento realizados pela Funasa/MT constam à peça 2, p. 112/128. 
8.3.	O Relatório de Tomada de Contas Especial (peça 2, p. 280/286) , finalizado em 12/6/2015, concluiu pela ocorrência de dano ao erário, correspondente ao valor original de R$ 381.451,45, representando parte dos recursos federais repassados, em virtude da ocorrência de superfaturamento na execução da obra objeto do Convênio 2.840/2006, e estipula a data 12/5/2009 como data de ocorrência do débito (peça 2, p. 286) . 
8.4.	Veja-se que o sobrepreço calculado nos valores dos preços acima do Sinapi correspondeu ao maior percentual do débito. Ainda que houvesse a exclusão do débito do item recomposição asfáltica, o que não é o caso, ainda persistiria montante suficiente para a instauração da TCE na fase interna. 
E) Ausência de responsabilidade
9.	A empresa J.F. Construções e Eirelli - EPP alega não ter sido a responsável pelo dano ao Erário. Transcreve dispositivos da lei de licitações e contratos acerca das obrigações da Administração (peça 54, p. 23-26) . 
9.1.	Conclui que a Administração e seus agentes estão obrigados a planejar, detalhadamente, todas as etapas que levará à contratação e a sua consequente execução (peça 54, p. 26) .
9.2.	Diante de tantas formalidades e cuidados ditados pela lei, pondera como razoável imaginar que o particular deve, salvo situações de ilegalidade gritantes, presumir regulares, legais e legítimos todos os atos da fase interna (de planejamento) que precederam o edital, dentre eles o projeto básico.  Isto porque, a teor do art. 4° da Lei 8.666/1993, todos quanto participem de licitação têm direito público subjetivo à fiel observância do pertinente procedimento estabelecido na lei (peça 54, p. 27) . 
9.3.	Defende ser dever da Administração e dos seus agentes desclassificar a proposta que repute falha, irregular ou incompatível com o seu planejamento e com suas regras estabelecidas de acordo com a lei (peça 54, p. 28 e p. 37) . 
9.4.	Alega que, ainda que se possa ver alguma ilegalidade na situação, deve-se mitigar seus efeitos, pois não se pode exigir tal precisão do gestor e nem da recorrente, que tinham um prazo tão curto para tomar a decisão, quando em uma dezena de anos os órgãos técnicos ainda não chegaram a uma conclusão de consenso (peça 54, p. 35) . 
9.5.	Diz que nada indica culpa ou dolo da recorrente. Primeiro porque propôs em face de projeto aprovado e elaborado com base em normas de precificação vigentes àépoca, independentemente da precificação da Sinapi, nem exigida obrigatoriamente. Depois, executou adequadamente a obra (peça 54, p. 38) . 
9.6.	Destaca que a determinação ao Ministério do Planejamento e à Secretaria de Coordenação e Governança das Empresas Estatais evidencia a falta de fundamento para se estabelecer culpa à recorrente (peça 54, p. 38) . 
9.7.	Requer a exclusão do débito e da multa, pois houve permuta entre os serviços da recomposição asfáltica pela arborização e iluminação e não haveria fundamentos para a penalidade (peça 54, p. 39) .
9.8.	Alternativamente, caso mantida a multa, questiona o seu valor, e requer que seja aplicada em grau mínimo, ao se comparar a conduta do gestor e da empresa (peça 54, p. 40) .  
Análise
9.9.	A empresa J.F. Construções e Eirelli - EPP foi condenada nos autos ao débito relativo ao superfaturamento do Contrato 96/2007 decorrente do (s) : a) recebimento por serviços cujos preços estavam acima dos preços de referência do Sinapi, b) serviços de recomposição asfáltica não executados na Avenida Henrique Xavier Rodovalho, em Cotriguaçu/MT com recursos do convênio em análise (peça 40, p. 14) .
9.10.	A empresa alega não ter sido responsável pelo dano ao Erário, pois agiu com respaldo na atuação da administração que elaborou o projeto básico e o edital.  
9.11.	Conforme visto na presente instrução, os recorrentes não obtiveram êxito em afastar a irregularidade atinente ao superfaturamento em decorrência da realização de serviços, cujos preços estavam acima dos preços de referência do Sinapi. 
9.12.	O orçamento-base deveria cumprir os critérios estabelecidos no art. 43, inciso IV, da Lei 8.666/1993, o que não ocorreu. Dessa forma, a utilização do referencial possuía respaldo legal não devendo ser acatado o argumento de que a precificação com base no Sinapi não era exigida obrigatoriamente. Em verdade, o que se observa é que não houve licitação regular. 
9.13.	No que toca à atuação da administração que elaborou o edital e homologou o certame, (quando poderia tê-lo recusado) deve-se asseverar que tais atos não impedem o controle a posteriori dos órgãos de fiscalização. Conforme foi bem destacado no Voto da deliberação combatida: 
31. Sugerir que após a homologação do certame não cabe mais discutir a sua adequação com as normas jurídicas significa atribuir ao procedimento licitatório e ao contrato um caráter de rigidez que não se coaduna com a própria ideia de submissão dos atos e contratos à lei e ao Direito. Nesse sentido, o contrato assumiria o papel de escudo de eventuais ilegalidades cometidas na licitação, dentre elas a aceitação de preços acima dos praticados no mercado, o que possibilitaria a perpetuação de atos ilícitos. Por encerrar conclusão absurda, tal entendimento deve ser rechaçado (peça 40, p. 7) .
9.14.	A despeito de ter reconhecido falhas na atuação do concedente, a responsabilidade dos recorrentes pelas irregularidades restou demonstrada. 
9.15.	O Sr. Damião Carlos de Lima, na condição de signatário do ajuste e responsável pela licitação (peça 3, p. 7) , não exigiu a elaboração de um orçamento consentâneo com a ordem jurídica. Consoante o art. 43, inciso IV, da Lei 8.666/1993, a entidade promotora do certame promoveria a 'verificação da conformidade de cada proposta com os requisitos do edital e, conforme o caso, com os preços correntes no mercado ou fixados por órgão oficial competente (...) '. Dessa forma, o responsável deveria ter verificado se a proposta de preços apresentada pela licitante vencedora do certame estava em conformidade com os preços correntes de mercado ou fixados por órgão oficial competente, sendo-lhe, pois, exigível conduta diversa, qual seja, desclassificar a proposta de preços incompatível e não homologar a Tomada de Preços 001/2007. 
9.16.	A empresa J.F. Construções e Eirelli - EPP também não observou os ditames legais.  A obrigação de seguir os preços praticados no mercado se aplica tanto à Administração Pública quanto aos colaboradores privados, pois ambos são destinatários do regime jurídico-administrativo relativo às contratações públicas.
9.17.	Em relação aos serviços de recomposição asfáltica também está devidamente evidenciada a responsabilidade dos recorrentes. 
9.18.	O Sr. Damião Carlos de Lima efetuou pagamentos, no âmbito do Contrato 96/2007, à empresa contratada (J.F. Construções e Serviços Ltda.) , por serviços de recomposição asfáltica na Avenida Henrique Xavier Rodovalho, sem a demonstração de que tais serviços tenham sido executados pela empresa contratada e com recursos do convênio. Este inclusive revelou que sabia que os serviços de recomposição asfáltica não seriam executados com recursos do convênio, para evitar pagamento em duplicidade (peça 30, p. 10) .  
9.19.	A empresa, na condição de executora do Contrato 96/2007, corroborou com medições do mencionado instrumento com a inclusão de serviços de recomposição asfáltica na Avenida Henrique Xavier Rodovalho (peça 6, p. 21 e 23) , sem comprovar que esses serviços tivessem sido realizados por ela e com recursos do convênio por meio de medições dos serviços, atestes etc. 
9.20.	Dessa forma, não há como atribuir responsabilidade apenas à Administração e, em ambas as irregularidades, está evidenciada a culpa na conduta dos recorrentes. 
9.21.	O argumento genérico de que o prazo para a conclusão da licitação era curto não se presta a mitigar a responsabilidade dos defendentes. Veja-se que, sequer se tratou de contratação emergencial, tendo sido deflagrada a Tomada de Preços 1/2007.
9.22.	A determinação ao Ministério do Planejamento e à Secretaria de Coordenação e Governança das Empresas Estatais a fim de que orientem os órgãos e entidades da Administração Pública Federal a incluírem informações nos termos de convênios, não exclui a culpa dos recorrentes. O Ministro Relator considerou pertinente expedir a determinação pois a 'inclusão de tais informações nos termos de convênios, editais e contratos melhora o ambiente de negócios e vai ao encontro da ideia de contratos completos, assim definida pela teoria econômica' (peça 40, p. 10) . Tal não se presta a afastar o nexo de causalidade entre a conduta dos responsáveis e a irregularidade, bem como o elemento subjetivo que restaram evidenciados. 
9.23.	Em relação ao valor da multa, observa-se que o Ministro Relator asseverou que, quanto ao superfaturamento por sobrepreço, a responsabilidade do Sr. Damião Carlos de Lima é mais grave que a da empresa, uma vez que a responsabilidade primária de dar cumprimento às regras de orçamentação em contratos públicos é das autoridades promotoras das licitações. Dessa forma, aplicou a sanção em 10% do montante do débito atualizado decorrente sobrepreço. Quanto à empresa, foi fixado o valor da multa em 8% do montante do débito atualizado decorrente do sobrepreço (peça 40, p. 14) . 
9.24.	Quanto ao superfaturamento por serviços pagos não executados, foi fixado um valor da sanção em 30% do débito, individualmente aos responsáveis (peça 40, p. 14) . 
9.25.	A multa aplicada à empresa teve como fundamento o art. 57 da Lei 8.443/1992. Tal dispositivo não estabelece valor mínimo, porém explicita valor máximo, qual seja, 100% do valor débito. Se observa que houve a gradação do valor da multa considerando-se as responsabilidades dos recorrentes e que esta foi aplicada em valor bem inferior ao máximo estabelecido em lei. Não há nos autos quaisquer razões que justifiquem a sua redução. 
CONCLUSÃO
10.		No presente processo, não há que se falar em nulidade pela inexistência do litisconsórcio passivo necessário, pois não existe tal previsão nos normativos que regem esta Corte de Contas. Também não foi verificada ofensa a ampla defesa e ao contraditório tendo sido ofertadas todas as oportunidades de defesa aos recorrentes.  
10.1.	Verificou-se a ocorrência de sobrepreço pela não utilização do Sinapi como referencial preços. Esse referencial já havia sido firmado pelo TCU por meio de determinação à Funasa/MT, contida no item 1.6.1.1.3.1 do Acórdão 6522/2013-TCU-Segunda Câmara e também, desde a LDO 2003 (Lei 10.524/2002, art. 93) , o Sinapi passa a ser o indicador oficial para aferição da razoabilidade dos custos das obras públicas executadas com recursos federais. Não foram evidenciadas situações peculiares a justificar o seu afastamento. 
10.2.	Inexistiram nos autos elementos robustos a fim de evidenciar a realização dos serviços de recomposição asfáltica na Avenida Henrique Xavier Rodovalho com recursos do convênio bem como a permuta pelos serviços de arborização e iluminação e o nexo causal entre esses e o montante conveniado. 
10.3.	Não há que se falar em inexistência de valor mínimo para instauração da TCE, pois na fase interna dessa, a Funasa/MT notificou o responsável em 20/2/2015 (peça 2, p. 228) pelo valor atualizado de R$ 960.066,12, incluindo-se débitos referentes ao superfaturamento por preços acima do Sinapi (valor original: R$ 412.124,42) e inexecução de serviços de retirada e recomposição asfáltica (valor original: R$ 23.010,15) , perfazendo valor original total de R$ 435.134,57, com data base em 13/3/2008 (peça 2, p. 130/132) . 
10.4.	No presente processo ficou evidenciada a responsabilidade dos recorrentes pelas irregularidades, estando escorreitas a aplicação de débito e multa. 
PROPOSTA DE ENCAMINHAMENTO
11.	Ante o exposto, submete-se à consideração superior a presente análise dos recursos de reconsideração interpostos por Damião Carlos de Lima e pela empresa J.F. Construções e Serviços Eireli - EPP (peça 54) contra o Acórdão 1455/2018-TCU-Plenário, propondo-se com fundamento dos artigos 32, inciso I, e 33 da Lei 8.443/1992, c/c o artigo 285 do RI/TCU:
	I - conhecer dos recursos, e, no mérito, negar-lhes provimento;
	II - dar ciência da deliberação que vier a ser adotada aos recorrentes, à Prefeitura e Câmara Municipal de Cotriguaçu - MT, à Fundação Nacional de Saúde - Funasa, ao Ministério do Planejamento, à Secretaria de Coordenação e Governança das Empresas Estatais, ao Procurador-Chefe da Procuradoria da República em Mato Grosso e aos demais interessados."
	
	É o relatório.

8.1. Paulo Cezar Rebuli (7565/OAB-MT), representando J. F. Construcoes e Servicos Eireli - Epp.  
8.2. Fábio Luiz Palhari (19.255-O/OAB-MT), representando Damião Carlos de Lima.

Subprocurador-Geral Lucas Rocha Furtado.

TOMADA DE CONTAS ESPECIAL. CONVÊNIO. FUNASA. CONSTRUÇÃO DO SISTEMA DE ABASTECIMENTO DE ÁGUA. SUPERFATURAMENTO POR SOBREPREÇO E PELO PAGAMENTO DE SERVIÇOS NÃO EXECUTADOS. CONTAS IRREGULARES. DÉBITO. MULTA. EMBARGOS DE DECLARAÇÃO. NÃO ACOLHIMENTO. RECURSOS DE RECONSIDERAÇÃO. CONHECIMENTO. RAZÕES RECURSAIS INSUFICIENTES PARA ALTERAR O MÉRITO DO JULGADO. NEGATIVA DE PROVIMENTO.

TOMADA DE CONTAS ESPECIAL (TCE)

Secretaria de Recursos (Serur).

Examinam-se nessa oportunidade recursos de reconsideração interpostos por Damião Carlos de Lima, ex-prefeito do município de Cotriguaçu/MT e pela empresa J.F. Construções e Serviços Eireli - EPP contra o Acórdão 1455/2018-TCU-Plenário, prolatado consoante voto condutor da lavra do Ministro Benjamin Zymler, pelo qual esta Corte julgou irregulares suas contas e condenou-os ao pagamento do débito apurado e da multa prevista no ar. 57 da Lei 8.443/1992. Tal decisum foi ratificado pelo Acórdão 1860/2018-TCU-Plenário, pelo qual a Corte apreciou e rejeitou embargos de declaração interpostos pelo ex-alcaide.
Os responsáveis foram apenados em razão de prejuízo ao erário decorrente de superfaturamento e de pagamentos de serviços não executados na execução do Convênio 2.840/2006 celebrado entre a Funasa e a referida municipalidade, cujo objeto era a execução de sistema de abastecimento de água (peça 1, p. 9/15 e 41; peça 2, p. 282) .
Este processo teve origem no Acórdão 11629/2011-TCU-Segunda Câmara (rel. Min. Aroldo Cedraz) , lavrado no âmbito de representação a respeito de possíveis irregularidades em convênios federais (TC Processo 022.565/2009-2) , no qual o Tribunal decidiu determinar à Funasa/MT que, no prazo de 90 dias, instaurasse tomadas de contas especiais para a quantificação dos danos causados ao erário e as devidas responsabilizações no âmbito dos convênios 1.102/2002 e 2.840/2006.
Feito esse breve resumo, ratifico, em preliminar, meu despacho pelo conhecimento das presentes peças recursais como recursos de reconsideração, porquanto atendidos os requisitos de admissibilidade previstos nos arts. 32, inciso I, e 33 da Lei nº 8.443/1992 (peça 76) .
No tocante ao mérito, a Secretaria de Recursos (Serur) , em análise sobre a matéria (peças 102 a 104) , que contou com a anuência do Ministério Público junto ao TCU (MPjTCU) , conforme peça 105, propôs a rejeição das razões recursais e a manutenção da deliberação original, posicionamento com o qual concordo e cujos fundamentos incorporo às minhas razões de decidir, sem prejuízo das considerações a seguir.
Os recorrentes não trouxeram elementos capazes de provocar a reforma do acórdão adversado. Em síntese, apresentam os seguintes argumentos: 
	a) nulidade processual pela inexistência do litisconsórcio passivo necessário com o órgão concedente;
	b) inocorrência de sobrepreço pela não adoção do referencial do Sinapi;
	c) autorização do concedente para a realização dos serviços, com o consequente afastamento do débito;
	d) o possível prejuízo ao erário não atingiu o valor mínimo para a instauração de TCE;
	e) ausência de responsabilidade dos recorrentes.
Além disso, a empresa J.F. Construções e Serviços Eireli - EPP apresentou novos elementos à peça 106, onde alega que houve decadência da cobrança dos prejuízos ao erário de maneira que este processo deve ser extinto.
Sintetizados os argumentos recursais, passo a decidir.
No que se refere à alegação de que houve nulidade processual em decorrência da inexistência do litisconsórcio passivo necessário com o órgão concedente, informo que tal ponto já havia sido devidamente refutado no voto condutor do acórdão ora vergastado (peça 40) , in verbis:
42. Diante desse quadro, em que a Funasa violou as normas de regência e aprovou indevidamente o orçamento estimativo do objeto da avença com preços acima do Sinapi, caberia o chamamento do servidor que realizou a análise técnica da proposta de convênio, dada a sua participação no nexo causal do dano ao erário.
43. Porém, considerando o estágio avançado do processo, o transcurso de tempo decorrido desde a ocorrência dos fatos, a exigir uma solução de mérito que permita a recomposição dos prejuízos causados ao erário, compreendo que o feito pode prosseguir unicamente com os responsáveis já arrolados.
44. Em arrimo a essa solução, lembro que o instituto da solidariedade passiva é benefício conferido pelo legislador ordinário ao credor, que pode exigir de um ou de alguns devedores o pagamento da integralidade da dívida, conforme ampla jurisprudência desta Casa. Com isso, não há óbice a que o TCU proceda como sugerido no item anterior.
Cabe destacar que a jurisprudência desta Corte é pacífica no sentido de que:
O instituto da solidariedade passiva constitui benefício legal erigido em favor do credor, razão por que a eventual ausência de chamamento ao processo de outros responsáveis solidários não obsta a imputação de débito ao agente devidamente citado pelo TCU. (Grifo nosso) (Acórdão 1737/2014-TCU-Segunda Câmara, Relator: Min. Subst. André de Carvalho, constante da "Jurisprudência Selecionada") .
No que concerne ao argumento de que não houve sobrepreço pela não adoção do referencial do Sinapi, este também não deve prosperar.
O art. 3°, do Decreto-Lei nº 4.657, de 4 de setembro de 1942 - Lei de Introdução às Normas de Direito Brasileiro (LINDB) - prevê expressamente que "Ninguém se escusa de cumprir a lei, alegando que não a conhece".
Neste caso concreto, os atos referentes ao Convênio 2.840/2006 ocorreram nos anos de 2006 e 2007. O dispositivo legal da LDO de 2006 (art. 112) , que previu a utilização do SINAPI como sistema de referência de preços, foi repetido no ano de 2007 (art. 115) , conforme abaixo transcrito, razão pela qual não é cabível aos responsáveis alegarem o desconhecimento de tal mandamento legal. Veja-se:
LDO 2017
Art. 115. Os custos unitários de materiais e serviços de obras executadas com recursos dos Orçamentos da União não poderão ser superiores à mediana daqueles constantes do Sistema Nacional de Pesquisa de Custos e Índices da Construção Civil - SINAPI, mantido pela Caixa Econômica Federal, que deverá disponibilizar tais informações na internet.
§ 1º Somente em condições especiais, devidamente justificadas em relatório técnico circunstanciado, aprovado pela autoridade competente, poderão os respectivos custos ultrapassar o limite fixado no caput deste artigo, sem prejuízo da avaliação dos órgãos de controle interno e externo.
Quanto ao argumento de que houve autorização do concedente para a realização dos serviços, com o consequente afastamento do débito, verifico que tal ponto igualmente já havia sido devidamente tratado no voto condutor do decisum ora recorrido, in verbis:
 (...) 
38.	Compulsando a documentação referenciada pela defesa, verifico que, de fato, a Funasa realizou análise técnica do projeto de ampliação do sistema de abastecimento de água de Cotriguaçu, objeto do convênio e, conforme parecer elaborado pelo Sr. Márcio Souza Faria, em 6/8/2007, atestou que "os preços apresentados estão de acordo com os praticados na região e de acordo com a referência da FUNASA" (peça 1, p. 47) .
 (...) 
45. No que se refere ao impacto da aprovação dos preços do convênio sobre a responsabilidade da empresa J.F. Construções e Serviços Eireli - EPP e do Sr. Damião Carlos de Lima, adianto que a falha do órgão concedente, embora imperdoável, não elide a responsabilidade do município de elaborar o orçamento estimativo da contratação segundo as normas de regência. 
46. Conforme visto, não consta dos autos nenhuma documentação técnica, elaborada pela municipalidade, que aponte as condições especiais do local da obra que justificassem o afastamento do parâmetro do Sinapi. Da mesma forma, também não há no processo nenhum relatório circunstanciado aprovado pela Funasa, com análise aprofundada sobre a matéria. O que há, conforme visto, é apenas um parecer que mais parece uma declaração, dada a ausência de qualquer análise crítica.
47. Ademais, é importante lembrar que, na linha do exposto no art. 67 da Lei 8.666/1993, aplicado aos instrumentos de repasse por força do art. 116 da referida norma, o convenente é responsável pelos danos causados diretamente à Administração ou a terceiros, decorrentes de sua culpa ou dolo na execução da avença, não excluindo ou reduzindo essa responsabilidade a fiscalização ou o acompanhamento pelo órgão interessado.
48. Sendo assim, considerando a responsabilidade primária do convenente de praticar preços de acordo com os de mercado, nos termos estabelecidos na LDO/2007, julgo adequada a imputação de débito ao Sr. Damião Carlos de Lima que, na condição de signatário do ajuste e responsável pela higidez da licitação, não cuidou de exigir de seu corpo técnico a elaboração de um orçamento compatível com a ordem jurídica. 
49. No que se refere à empresa contratada, compreendo, da mesma forma, que a aprovação dos preços do orçamento pela Administração não elide a contratada de apresentar proposta de acordo com as normas de regência. Todavia, a questão será objeto de análise mais aprofundada no próximo capítulo, ao qual remeto o exame da matéria. (Grifo nosso) 
No que tange à alegação de que não houve valor mínimo para a instauração da tomada de contas especial, esta também não tem o condão de alterar o acórdão vergastado. Afinal, o art. 6º, inciso I, da Instrução Normativa-TCU-71/2012, alterada pela IN-TCU-76/2016, prevê que a instauração de TCE deve ser dispensada quando o valor do débito for inferior a R$ 100.000,00, o que não ocorreu neste caso concreto.
Conforme informado pela Secretaria de Recursos (peça 102) :
8.2. Na fase interna da TCE, a Funasa/MT notificou o responsável em 20/2/2015 (peça 2, p. 228) pelo valor atualizado de R$ 960.066,12, incluindo-se débitos referentes ao superfaturamento por preços acima do Sinapi (valor original: R$ 412.124,42) e inexecução de serviços de retirada e recomposição asfáltica (valor original: R$ 23.010,15) , perfazendo valor original total de R$ 435.134,57, com data base em 13/3/2008 (peça 2, p. 130/132) , somando-se os dois débitos (peça 2, p. 214/229) . Os cálculos do superfaturamento realizados pela Funasa/MT constam à peça 2, p. 112/128. 
8.3. O Relatório de Tomada de Contas Especial (peça 2, p. 280/286) , finalizado em 12/6/2015, concluiu pela ocorrência de dano ao erário, correspondente ao valor original de R$ 381.451,45, representando parte dos recursos federais repassados, em virtude da ocorrência de superfaturamento na execução da obra objeto do Convênio 2.840/2006, e estipula a data 12/5/2009 como data de ocorrência do débito (peça 2, p. 286) . (Grifo nosso) 
No que pertine ao argumento de ausência de responsabilidade dos recorrentes, pode-se verificar que houve nexo de causalidade entre a conduta da empresa e o dano ao erário. Essa pessoa jurídica foi condenada em decorrência das seguintes irregularidades: "a) recebimento por serviços cujos preços estavam acima dos preços de referência do Sinapi, b) serviços de recomposição asfáltica não executados na Avenida Henrique Xavier Rodovalho, em Cotriguaçu/MT com recursos do convênio em análise (peça 40, p. 14) ".
Essa alegação também foi expressamente tratada no voto condutor do acórdão ora recorrido, conforme a seguir:
77. Ainda que a causa primária do sobrepreço seja a irregular orçamentação da obra pela Administração, que não cumpriu as normas de regência, a empresa contratada poderia ter ofertado proposta aderente aos valores de mercado, in casu, os extraídos do Sinapi, como impunha a LDO/2007. 
78. A propósito, a jurisprudência desta Corte de Contas é remansosa no sentido de que:
"não devem as empresas tirar proveito de orçamentos superestimados, elaborados por órgãos públicos contratantes, haja vista incidir, no regime de contratação pública, regras próprias de Direito Público, mais rígidas, sujeitas a aferição de legalidade, legitimidade e economicidade por órgãos de controle interno ou externo da Administração Pública. Sem embargo, sua responsabilização solidária pelo dano resta sempre evidenciada quando, recebedora de pagamentos por serviços superfaturados, contribui de qualquer forma para o cometimento do dano, nos termos do § 2º do art. 16 da Lei 8.443/1992". 
79. A título de exemplo, citam-se os Acórdão 454/2014-TCU-Plenário, da lavra do Ministro-Substituto Augusto Sherman Cavalcanti, e 619/2015-Plenário, relatado pelo Ministro Vital do Rêgo.
 (...) 
83. Sobre o assunto, é importante destacar entendimento recente do Supremo Tribunal Federal, em decisão proferida no âmbito do Mandado de Segurança 29.599, impetrado contra ato do TCU que condenou empresa a devolver valores ao erário em razão de superfaturamento de preços. 
84. No aludido julgado, a situação era análoga ao caso em apreciação, pois a empresa alegava exatamente ter participado de regular processo licitatório, tendo cumprido todas as especificações do edital, inclusive com relação ao preço dos serviços a serem executados. Assim, a contratada entendia não haver nenhuma ilegalidade em sua conduta e que o TCU não possuía competência constitucional para promover alteração retroativa e unilateral dos preços, modificando cláusulas econômico-financeiras do contrato. 
85. Porém, o STF entendeu que a empresa não foi condenada a restituir os valores recebidos em razão da execução do contrato, mas os decorrentes de sobrepreço na forma calculada pelo TCU, que possuía legitimidade constitucional para tanto.
Por fim, também não altera o mérito do decisum ora combatido a alegação de que houve decadência da cobrança dos prejuízos ao erário (peça 106) . É pacífico nesta Corte o entendimento de que:
As ações de ressarcimento movidas pelo Estado contra os agentes causadores de danos ao erário são imprescritíveis, nos termos do art. 37, § 5º, da Constituição Federal. (Acórdão 267/2014-TCU-Primeira Câmara, Relatora: Min. Ana Arraes, constante da "Jurisprudência Selecionada") .
A suspensão pelo STF das demandas nas quais esteja em questão a prescritibilidade da pretensão de ressarcimento ao erário com base em decisão de tribunal de contas (RE 636.886/STF) alcança tão somente a fase judicial de cobrança do título extrajudicial, não atingindo os processos de controle externo em trâmite. Até julgamento definitivo em contrário pelo STF, permanecem imprescritíveis as pretensões de ressarcimento decorrentes de tomadas de contas especiais. (Acórdão 7930/2018-TCU-Segunda Câmara, Relatora: Min. Ana Arraes, constante da "Jurisprudência Selecionada") .
	
	Ante o exposto, sendo as razões recursais inaptas a alterar o juízo de valor anteriormente estabelecido pelo Tribunal, VOTO no sentido de que se adote a deliberação que ora submeto a este Colegiado.
TCU, Sala das Sessões Ministro Luciano Brandão Alves de Souza, em 18 de março de 2020.
Ministro JOÃO AUGUSTO RIBEIRO NARDES
Relator